臺灣高雄地方法院民事判決　　　　　　 100年度訴字第1631號
原　　　告　王智生
訴訟代理人　紀錦隆律師
　　　　　　孫大昕律師
被　　　告　國泰人壽保險股份有限公司
法定代理人　熊明河
訴訟代理人　陳珮菁
上列當事人間請求塗銷抵押權設定登記事件，經本院於民國100
年11月24日言詞辯論終結，判決如下：
    主      文
原告之訴駁回。
訴訟費用由原告負擔。
    事實及理由
一、原告主張：坐落高雄市○○區○○段541 地號土地（應有部
    分：萬分之37）及其上門牌號碼高雄市○○區○○街51巷6
    之3 號建物（建號：同段448 號，下合稱系爭房地）原為訴
    外人王啟榮所有，王啟榮並以之設定本金新臺幣（下同）27
    9 萬元之最高限額抵押權予被告（下稱系爭抵押權），並於
    民國83年4 月26日向被告借款232 萬元（下稱系爭貸款），
    嗣訴外人即伊之父親王貴華於88年7 月3 日向王啟榮買受系
    爭房地，並自該時起由王貴華或伊按期清償系爭貸款，且已
    於100 年5 月3 日全數清償完畢，惟被告竟以王啟榮另於83
    年1 月27日向其借款之170 萬元（下稱系爭170 萬元借款）
    未按期清償，經其以王啟榮於系爭170 萬元借款同日以門牌
    號碼高雄市○○區○○路126 號11樓之18、19號房屋及坐落
    土地（下稱新光路房地）設定予其之最高限額抵押權（下稱
    新光路抵押權）聲請拍賣該房地後，仍有469,929 元未受清
    償，而聲請拍賣系爭房地，然王啟榮上開2 筆借款係各自獨
    立設定抵押權，並未約定共同擔保，系爭房地亦未登載於新
    光路房地登記謄本上共同擔保之地號、建號欄位內，且王啟
    榮於設定新光路抵押權設定契約書中亦僅與被告約定以該房
    地擔保系爭170 萬元借款，並未明文約定以系爭房地擔保該
    借款，又系爭抵押權設定約定書之其他約定事項未經登記，
    應不生效力，且王啟榮與被告簽立之約定書固係約定王啟榮
    有提供擔保物時，除擔保王啟榮所屬之債務外，並當然擔保
    王啟榮現在及將來一切債務，但本於債之相對性原則，此應
    不拘束該契約以外之第三人即伊，又系爭貸款復經王貴華與
    伊清償完畢，則系爭抵押權已無任何擔保債權存在，被告即
    應塗銷該抵押權登記，況依上開「擔保現在及將來一切債務
    」之約定，王啟榮與被告所設定者應屬概括最高限額抵押權
    ，亦歸於無效，是系爭抵押權之登記業已侵害伊之所有權，
    伊自得本於所有權請求被告塗銷該抵押權設定登記，為此爰
    依民法第767 條第1 項之規定提起本訴等語。並聲明：被告
    應將系爭抵押權設定登記予以塗銷。
二、被告則以：系爭房地之所有權雖於83年間移轉登記予王貴華
    ，惟此尚不影響系爭抵押權之效力，又依系爭抵押權設定契
    約書之約定，系爭抵押權係擔保債務人對抵押權人所負現在
    （包括過去所負現在尚未清償）及將來之借款、票據、其他
    一切債務（包括保證債務）之本金、利息，且伊並無特別約
    定由特定抵押物擔保特定債權，是系爭170 萬元借款自為系
    爭抵押權所擔保，伊自得以該借款未獲全部清償而聲請拍賣
    系爭房地等語資為抗辯。並聲明：原告之訴駁回。
三、兩造不爭執事項：
  (一)王啟榮於83年1 月27日向被告借款170 萬元，並以新光路房
    地設定最高限額抵押權為擔保，嗣因王啟榮未依約繳息，被
    告聲請強制執行，經本院以88年執字第4608號強制執行拍賣
    新光路房地後，被告尚有本金469,929 元未獲清償。
  (二)王啟榮於83年4 月26日向被告借款232 萬元，並以系爭房地
    設定最高限額抵押權為擔保，嗣王貴華於88年7 月3 日買受
    系爭房地。
  (三)王貴華於98年2 月27日死亡，原告繼承取得系爭房地之所有
    權。
四、得心證之理由
    按稱最高限額抵押權者，謂債務人或第三人提供其不動產為
    擔保，就債權人對債務人一定範圍內之不特定債權，在最高
    限額內設定之抵押權；修正之民法第八百八十一條之一至第
    八百八十一條之十七之規定，除第八百八十一條之一第二項
    、第八百八十一條之四第二項、第八百八十一條之七之規定
    外，於民法物權編修正施行前設定之最高限額抵押權，亦適
    用之，民法第881 條之1 第1 項及民法物權編施行法第17條
    分別定有明文。又抵押權所擔保之債權，其種類及範圍，屬
    於抵押權之內容，依法應經登記，始生物權之效力，但如因
    內容過於冗長，登記簿所列各欄篇幅不能容納記載，可以附
    件記載，作為登記簿之一部分。因此關於最高限額抵押權所
    擔保之債權，雖未記載於土地登記簿，然於聲請登記時提出
    之最高限額抵押權設定契約書，有該項債權之記載者，此契
    約書既作為登記簿之附件，自為抵押權效力所及；最高限額
    抵押權係對於債權人一定範圍內之不特定債權，預定一最高
    限額，由債務人或第三人提供抵押物予以擔保之特殊抵押權
    。故最高限額抵押權所擔保債權必須為一定範圍內所發生之
    債權。準此以觀，最高限額抵押權不僅有其特定性，且最高
    限額抵押權係從屬於此一定範圍內之法律關係，最高限額抵
    押權所擔保者，即係此項法律關係所不斷發生之債權。該一
    定範圍之法律關係即為最高限額抵押權之基礎關係。至概括
    最高限額抵押權，因債權人與債務人間無基本契約（一定之
    法律關係）為擔保債權發生之基礎關係，自難認屬有效，最
    高法院84年台上字第1967號判例、86年度台上字第3114號裁
    判要旨可供參照。經查：
  (一)原告固主張系爭抵押權設定契約書之其他約定事項未經登記
    ，應不生效力，且王啟榮與被告之約定書第4 條之約定，依
    債之相對性原則，對其應不生拘束之效力，且該約定內容並
    無特定系爭抵押權所擔保者為何法律關係所生之債權，而僅
    為概括之約定，應歸於無效云云，惟：
    1.系爭抵押權設定契約書上蓋有高雄市政府地政處三民地政
      事務所登記完畢之章，此有該契約書在卷可查（見本院卷
      第49至51頁），則系爭抵押權登記資料雖已因逾保存期限
      而銷毀，然依上開契約書上具有地政機關登記完畢印文之
      情況，該契約書應為王啟榮與被告聲請登記抵押權時提出
      之最高限額抵押權設定契約書，而已為登記簿之附件，則
      依前說明，系爭抵押權所擔保之債權，雖未登載於土地登
      記簿，但於聲請登記時提出之系爭抵押權設定契約書，有
      該項債權之登記者，亦為抵押權效力所及，是該契約書於
      其他約定事項所登記之債權，自為抵押權效力所及，原告
      主張系爭抵押權設定契約書之其他約定事項未經登記不生
      效力云云尚非可採。
    2.系爭抵押權係訴外人許金庫先於78年7 月間提供系爭房地
      設定本金132 萬元之最高限額抵押權登記予被告，存續期
      間自78年7 月17 日 至108 年7 月17日，嗣王啟榮於83年
      4 月間將該抵押權登記義務人即債務人變更為自己，並將
      擔保金額變更為本金最高限額279 萬元，其並與被告於他
      項權利移轉變更契約書所附之其他約定事項第1 項約定：
      「抵押權人國泰人壽保險股份有限公司與債務人、擔保物
      提供人約定債務人、擔保物提供人在本抵押權設定契約書
      所定期限及本金最高限額以內，為擔保債務人對抵押權人
      所負現在（包括或去所負現在尚未清償）及將來之借款、
      票據、其他一切債務（包括保證債務）之本金、利息、遲
      延利息、違約金、實行抵押權費用及因債務不履行而發生
      之全部賠償金得完全受清償起見，特提供前列擔保物，設
      定抵押權與抵押權人」等語，此有土地登記謄本、建物登
      記謄本、抵押權設定契約書在卷可按（見本院卷第8 至11
      頁、第49至51頁），則系爭抵押權應屬最高限額抵押權，
      且上開其他約定事項第1 項之約定內容，固有泛言「其他
      一切債務」均在擔保範圍內，而依前開說明，應認此部份
      約定欠缺基礎之法律關係而屬無效，然除此部分之約定外
      ，該條約定之其餘擔保基礎之法律關係即借款、票據等之
      約定，均甚為明確，是應難僅以上開約定中「其他一切債
      務」欠缺基礎法律關係，即認該約定均應歸於無效，故而
      系爭抵押權應非無效，而其所擔保之債權包含王啟榮對被
      告因借款、票據等法律關係所負之債務。
    3.至王啟榮與被告之約定書未經登記於土地登記簿，亦非系
      爭抵押權登記時提出之設定契約書，其本不生物權變動之
      效力，而不能拘束原告，且亦不影響系爭抵押權擔保債權
      範圍之效力，是原告主張依王啟榮與被告之約定書約定，
      系爭抵押權應歸於無效云云尚非可採。
  (二)原告另主張王啟榮上開2 筆借款係各自獨立設定抵押權，並
    未約定共同擔保，新光路房地土地登記謄本上共同擔保建號
    、地號亦無系爭房地之登載，且王啟榮於設定新光路抵押權
    之設定契約書中亦僅與被告約定以該房地擔保系爭170 萬元
    借款，並未明文約定以系爭房地擔保該借款，該借款應非系
    爭抵押權所擔保之債權云云，惟王啟榮固非以系爭房地及新
    光路房地設定共同抵押權，然此僅表示系爭房地非新光路抵
    押權之擔保物，系爭抵押權所擔保之債權仍需視王啟榮與被
    告之約定及登記內容而定，而與被告與王啟榮間之他抵押權
    設定之擔保範圍無涉，亦與系爭房地與新光路房地是否為同
    筆最高限額抵押權之抵押物無關。而依前所述，系爭抵押權
    依王啟榮與被告之約定及登記內容，係於279 萬元之範圍內
    ，擔保王啟榮對被告之借款及票據債權，則以系爭170 萬元
    借款既係為王啟榮對被告因借款所負之債務，且其現未清償
    之餘額未逾系爭抵押權279 萬元之最高限額，自在系爭抵押
    權擔保之範圍內，是原告上開主張均非可採。
五、綜上所述，系爭170 萬元借款為系爭抵押權之效力所及，又
    被告就該借款目前仍餘本金469,929 元未受清償已如前述，
    是被告就系爭抵押權所擔保之債權既仍未受清償，原告即不
    得請求塗銷系爭抵押權登記，從而原告本於所有權請求被告
    塗銷系爭抵押權登記，為無理由，應予駁回。
六、本件事證已臻明確，兩造其餘之攻擊防禦方法及證據資料，
    經核與判決結果不生影響，爰毋庸一一論列，併此敘明。
七、據上論結，本件原告之訴為無理由。依民事訴訟法第78條，
    判決如主文。
中    華    民    國   100    年    12    月    8     日
                  民事第三庭  法  官  楊淑儀
以上正本係照原本作成。
如對本判決上訴，須於判決送達後20日內向本院提出上訴狀。如
委任律師提起上訴者，應一併繳納上訴審裁判費。
中    華    民    國   100    年    12    月    8     日
                              書記官  林秀泙